ACORDAO-COMPLETO-2515921

ACÓRDÃO 18895/2021 ATA 41/2021 - PRIMEIRA CÂMARA

VISTOS, relatados e discutidos estes autos de Ato de Pensão Civil, submetido à apreciação deste Tribunal para fins de registro, nos termos do inc. III do art. 71 da Constituição Federal de 1988, atos esses cadastrados e disponibilizados ao TCU por intermédio do Sistema e-Pessoal, na forma dos arts. 2º e 4º da Instrução Normativa TCU 78/2018,
ACORDAM os Ministros do Tribunal de Contas da União, reunidos em Sessão da 1ª Câmara, diante das razões expostas pelo Relator e com fundamento nos arts. 1º, inciso V, e 39, inciso II, ambos da Lei 8.443/92, c/c o art. 259, inciso II, do Regimento Interno, em:
9.1. considerar, com fundamento no art. 260, § 5º, do Regimento Interno deste Tribunal, prejudicado o Ato nº 68375/2018 (peça 3) , atinente à alteração da pensão civil de Newton Rodrigues de Almeida em favor de Eudésia Maria de Oliveira, tendo em vista a perda de seu objeto;
9.2. determinar à Sefip que:
9.2.1. dê ciência desta deliberação ao órgão de origem e à interessada; e
9.2.2. arquive os presentes autos, cumpridos os termos deste Acórdão.

Pessoal: Atos de Pensão civil da unidade emissora Fundação Nacional de Saúde, enviados ao TCU pela unidade de controle interno Controladoria-Geral da União para fins de análise e julgamento.

Primeira Câmara

Superintendência Estadual da Funasa na Paraíba.

3. Interessada: Eudésia Maria de Oliveira, CPF XXX.113.814-XX.

13.1. Ministros presentes: Benjamin Zymler (na Presidência), Vital do Rêgo e Jorge Oliveira.
13.2. Ministros-Substitutos presentes: Augusto Sherman Cavalcanti (Relator) e Weder de Oliveira.

AUGUSTO SHERMAN

Cuidam os autos de ato de Pensão Civil, submetido à apreciação deste Tribunal para fins de registro, nos termos do inc. III do art. 71 da Constituição Federal de 1988, atos esses cadastrados e disponibilizados ao TCU por intermédio do Sistema e-Pessoal, na forma dos arts. 2º e 4º da Instrução Normativa TCU 78/2018.
2.	A unidade técnica, ao analisar os fundamentos legais das concessões bem como as informações prestadas pelo órgão do controle interno, lavrou a instrução constante da peça 5, adiante parcialmente transcrita, com eventuais ajustes de forma:
"INTRODUÇÃO
1. Trata-se de ato de pensão civil, submetido, para fins de registro, à apreciação do Tribunal de Contas da União (TCU) , de acordo com o art. 71, inciso III, da Constituição Federal.  O ato foi cadastrado e disponibilizado ao TCU por intermédio do Sistema e-Pessoal, na forma do art. 2º e 4º da Instrução Normativa TCU 78/2018.
2. O ato desse processo pertence às seguintes unidades:
2.1. Unidade emissora: Fundação Nacional de Saúde.
2.2. Unidade cadastradora: Fundação Nacional de Saúde.
2.3. Subunidade cadastradora: Superintendência Estadual da FUNASA na Paraíba.
EXAME TÉCNICO
Procedimentos aplicados
3. Os procedimentos para exame, apreciação e registro de atos de pessoal encontram-se estabelecidos na Instrução Normativa TCU 78/2018 e na Resolução TCU 206/2007. Essas normas dispõem que os atos de pessoal disponibilizados por meio do e-Pessoal devem ser submetidos previamente a críticas automatizadas, com base em parâmetros predefinidos.
4. As críticas das informações cadastradas na etapa de coleta do ato foram elaboradas e validadas levando-se em conta as peculiaridades de cada ato. Os itens verificados nessa etapa são inerentes a dados cadastrais, fundamentos legais, mapa de tempo, ficha financeira, assim como eventuais ocorrências de acumulação. Trata-se de verificações abrangentes, minuciosas e precisas e sem a necessidade de ação humana e, portanto, menos suscetível a falhas. As críticas aplicadas estão discriminadas no sistema, no Menu e-Pessoal, opção 'Crítica', que podem ser acessadas mediante concessão de perfil específico a servidores do TCU responsáveis pela análise.
5. Além das críticas automatizadas, há verificação humana adicional no caso de haver alertas do sistema ou informações não formatadas, como esclarecimentos do gestor ou do controle interno.  
6. As críticas também consideram os registros do Sistema Integrado de Administração de Recursos Humanos (Siape) . O Siape disponibiliza informações atualizadas sobre as parcelas que integram os proventos, diferentemente, portanto, do e-Pessoal, que informa as parcelas no momento do registro do ato. 
7. Essa confrontação com o Siape fornece uma visão atual e verdadeira da situação, o que permite descaracterizar irregularidades e inconsistências que, embora constantes do e-Pessoal, já foram corrigidas.
8. As verificações detectadas no ato encontram-se discriminadas na aba de pendências do ato no sistema e-Pessoal, bem como no espelho do ato contemplado por esta instrução.
Exame das Constatações
9. Ato: 68375/2018 - Alteração - Interessado: NEWTON RODRIGUES DE ALMEIDA - CPF: XXX.554.004-XX
9.1. Beneficiário: EUDESIA MARIA DE OLIVEIRA - CPF: XXX.113.814-XX - Companheiro (a) 
9.2. Parecer do Controle Interno: considerar o ato Perda de objeto. Justificativa:  Emitido parecer pela legalidade do ato em conformidade com o Acórdão 2581/2007-TCU-Plenário, uma vez que a beneficiária já foi excluída da Folha de Pagamento.
9.3. Por intermédio de análises realizadas por esta Unidade Técnica no presente ato, não se constatou irregularidade que obste a chancela pela legalidade.
9.4. Encaminhamento do ato: 
9.4.1. Considerar LEGAL e conceder registro do ato de NEWTON RODRIGUES DE ALMEIDA.  
CONCLUSÃO
10. A abrangência e a profundidade das verificações levadas a efeito fundamentam convicção de que o ato 68375/2018 pode ser apreciado pela legalidade, em razão de não terem sido encontradas irregularidades no ato, de acordo com o item Exame das Constatações desta instrução.
PROPOSTA DE ENCAMINHAMENTO
11. Ante o exposto, com fundamento no art. 71, inciso III, da Constituição Federal, no art. 1º, inciso V, e art. 39, incisos I e II, da Lei 8.443/1992, no art. 260 do Regimento Interno do Tribunal de Contas da União, propõe-se: 
11.1. Considerar LEGAL e conceder o registro do ato de NEWTON RODRIGUES DE ALMEIDA."
3.	Em seu pronunciamento regimental (peça 7) , o Ministério Público junto a esta Casa, neste ato representado pelo Procurador Júlio Marcelo de Oliveira, manifestou divergência em relação ao encaminhamento a ser adotado em relação ao ato examinado, nos seguintes termos:
"Trata-se de ato de pensão civil em favor de Eudesia Maria de Oliveira, na condição de companheira do instituidor Newton Rodrigues de Almeida, servidor da Fundação Nacional de Saúde.
A Secretaria de Fiscalização de Integridade de Atos e Pagamentos de Pessoal e de Benefícios Sociais - Sefip manifestou-se pela legalidade da concessão.
A seu turno, a Controladoria-Regional da União no Estado da Paraíba, atuando na qualidade de órgão de controle interno, emitiu parecer no sentido de considerar o exame do ato prejudicado, por perda de objeto, de acordo com a seguinte manifestação acerca da beneficiária:
Consta ocorrência de exclusão, no sistema SIAPE, por Decisão Judicial, em 01/10/2019.
Consulta ao Siapenet revela que não há pagamentos do benefício:
Pensionista não localizado ou não possui contracheque para o mês selecionado.
O ato em exame não pode receber a chancela de legalidade por parte deste Tribunal, tendo em vista que foi anulado pelo Poder Judiciário.
A pensão deixou de ensejar efeitos financeiros, portanto, incide, no caso, o disposto no inciso I do art. 7º da Resolução TCU 206/2007, com a redação dada pela Resolução TCU 237/2010:
'Art. 7º O Tribunal poderá considerar prejudicado, por perda de objeto, o exame dos atos de:
I - concessão cujos efeitos financeiros tenham se exaurido antes de seu processamento pela Corte, seja pelo falecimento dos favorecidos, seja pelo advento do termo final das condições objetivas necessárias à manutenção do benefício;'
Norma similar está contida no art. 260, § 5º, do Regimento Interno do TCU:
'§ 5º O Tribunal poderá considerar prejudicado, por perda de objeto, o exame dos atos de admissão e concessão cujos efeitos financeiros tenham se exaurido antes de sua apreciação.'
Ante o exposto, o Ministério Público de Contas manifesta-se por que seja considerado prejudicado, por perda de objeto, o exame da pensão civil instituída por Newton Rodrigues de Almeida, em favor de Eudesia Maria de Oliveira."
É o Relatório.

não há.

Procurador Júlio Marcelo de Oliveira.

PENSÃO CIVIL. ATO PREJUDICADO, EM FUNÇÃO DO EXAURIMENTO DE SEUS EFEITOS FINANCEIROS ANTES DA APRECIAÇÃO.

PENSÃO CIVIL (PCIV)

Secretaria de Fiscalização de Integridade de Atos e Pagamentos de Pessoal e de Benefícios Sociais (Sefip).

Cuidam os autos de Ato de Pensão Civil, submetido à apreciação deste Tribunal para fins de registro, nos termos do inc. III do art. 71 da Constituição Federal de 1988, ato esse cadastrado e disponibilizado ao TCU por intermédio do Sistema e-Pessoal, na forma dos arts. 2º e 4º da Instrução Normativa TCU 78/2018.
2.	Com as vênias de estilo por divergir da proposta apresentada pela unidade técnica, entendo assistir razão ao MP/TCU. Segundo registro da Controladoria-Regional da União no Estado da Paraíba (peça 3, p. 3) , a pensão civil de Newton Rodrigues de Almeida em favor de Eudésia Maria de Oliveira foi excluída do Sistema Siape em 01/10/2019, por Decisão Judicial, havendo o representante do Parquet especializado, a partir de pesquisa junto àquele sistema, confirmado que não mais ocorrem pagamentos do benefício (peça 7) . Cessados, portanto, seus efeitos financeiros, configurada a hipótese de aplicação do art. 260, § 5º, do Regimento Interno desta Casa, no sentido de considerar tal ato (peça 3) prejudicado por perda de objeto.
3.	Destaco que o ato de pensão civil constante destes autos foi disponibilizado ao TCU há menos de 5 (cinco) anos, não lhe sendo aplicável, assim, a nova orientação do STF consubstanciada no RE 636.553/RS.
	Diante do exposto, com as devidas vênias por divergir da proposta alvitrada pela unidade técnica instrutiva e acolher aquela apresentada pelo representante do Ministério Público, manifesto-me por que o Tribunal aprove o Acórdão que ora submeto à deliberação deste Colegiado.
TCU, Sala das Sessões, em 30 de novembro de 2021.
AUGUSTO SHERMAN CAVALCANTI 
Relator